【裁判字號】    89,訴,1601
【裁判日期】    900330
【裁判案由】    損害賠償
【裁判全文】
臺灣臺中地方法院民事判決  八十九年度訴字第一六○一號
    原      告    甲○○
    訴訟代理人    甘龍強律師
    複  代理人    呂秀梅律師
    被      告    三信商業銀行股份有限公司  設台中市○○路三二之一號
    法定代理人    丙○○      .
    訴訟代理人    乙○○      .
右當事人間請求損害賠償事件，本院判決如左：
    主      文
被告應給付原告新台幣壹佰柒拾萬貳仟柒佰玖拾柒元，及自民國八十九年六月九日日起至清
償日止，按週年利率百分之五計算之利息。
訴訟費用由被告負擔。
本判決於原告以新台幣伍拾柒萬元為被告供擔保後，得假執行；但被告如於假執行程序實施
前，以新台幣壹佰柒拾萬元為原告預供擔保，得免為假執行。
    事      實
甲、原告方面：
壹、聲明：
  一、被告應給付原告新台幣（下同）一百七十萬二千七百九十七元及及自起訴狀繕本送達
      翌日起至清償日止按年息百分之五計算之利息。
  二、願供擔保，請准宣告假執行。
貳、陳述：
  一、原告於民國八十四年間因委任訴外人葉瑞祺律師處理債權問題，經於台灣南投地方法
      院八十四年度執字第二○六六號強制執行程序獲分配一百七十萬二千七百九十七元，
      該院通知代理人葉瑞祺律師領取，葉瑞祺委由其妻簡淑珍於八十六年四月二十三日向
      該院領取分配款支票，該國庫支票係以台灣銀行為發票人，原告為受款人，載明禁止
      背書轉讓，票號為Ｙ0000000號（下稱系爭國庫支票）。訴外人葉瑞祺、簡淑
      珍夫妻共同意圖為自己不法之所有，由簡淑珍於翌日持該支票前往台中市第三信用合
      作社林森分社，於支票背面盜蓋原告之印章為背書後，將該支票存入簡淑珍當日在該
      分社所開立之帳戶，委託該分社代為取款，經該分社提出交換，兌現得款後，侵占入
      己。
  二、按劃平行線支票之執票人，如非金融業者，應將該項支票存入其在金融業者之帳戶，
      委託其代為取款，票據法第一百三十九條第三項定有明文。又國庫支票經劃平行線並
      載有禁止背書轉讓者，限存入受款人在金融機構之帳戶，不得背書委任金融業以外之
      他人取款，中央銀行所頒布「各金融機構收受國庫支票應行注意事項」第五點後段亦
      規定甚明。台中市第三信用合作社林森分社違反上開規定，容許簡淑珍將上開指名原
      告為受款人並禁止背書轉讓之國庫支票存入簡淑珍帳戶，並代為取款，使簡淑珍侵占
      得逞，原告因而受損害，該分社人員所為已構成侵權行為，台中市第三信用合作社為
      其僱用人，依民法第一百八十八條第一項規定，自應與其經辦之人員對原告連帶負損
      害賠償責任。而台中市第三信用合作社經改制為三信商業銀行股份有限公司（即被告
      ），是被告概括承受台中市第三信用合作社之權利義務，原告自得依侵權行為法律關
      係，對其請求賠償損害並按法定利率計算之遲延利息。
  三、原告知悉葉瑞祺、簡淑珍夫婦之侵占罪行後，雖經提出告訴，但原告對其如何兌領前
      揭支票，並不明瞭，迨葉瑞祺夫婦經檢察官提起公訴後，台灣南投地方法院審理中，
      簡淑珍供述其兌領該支票之情節，原告始知其情後，迄提起本件訴訟請求賠償，仍未
      逾二年時效期間。
  四、國庫支票之被指示人為國庫，本件被告並非國庫支票之被指示人，因此，依指示證券
      之法律關係，被告對於原告（指示證券之領取人）原無債務存在，被告自不得援引民
      法第一百零三條關於代理之規定，主張其將國庫支票之票款匯入原告代理人簡淑珍帳
      戶，對於原告發生清償效力。
參、證據：提出公司基本資料查詢表、起訴書、判決書、各金融機構收受國庫支票應行注意
事項等影本各一份
乙、被告方面：
壹、聲明：駁回原告之訴及假執行之聲請；如受不利判決，並願供擔保請准免為假執行。
貳、陳述：
  一、關於劃平行線制度依票據法第一百三十九條規定僅適用於支票，縱然在其他票據或證
      券劃平行線二道，亦不發生該法所定之效力，本件系爭國庫支票雖劃有平行線，因國
      庫支票僅為指示證券之一種，亦不生前開效力；且訴外人葉瑞祺、簡淑珍持有系爭國
      庫支票並非基於原告之讓與，而係基於其雙方間存在之委任契約約定，該約定中已載
      明訴外人葉瑞祺有權代理原告為一切法律行為，如發函催討、代收款項等，訴外人簡
      淑珍等既依葉瑞祺指示領款而有複代理權限，自有權代理原告收受款項，被告將該國
      庫支票票款匯入原告之代理人即訴外人簡淑珍之帳戶，自亦對原告本人發生清償之效
      力，否則亦有表見代理之效力，至於簡淑珍收受後如何處理、是否轉交原告則與被告
      無關。
  二、被告作業上雖有未符合規定，惟參酌民法第七百十六條之立法理由，該應行注意事項
      乃為保護被指示人之利益而定，至於有無發生清償效力，參照中央法規標準法第十一
      條規定仍應依民法規定判斷，被告將該國庫支票票款匯入原告之複代理人即訴外人簡
      淑珍帳戶，是為履行代為交換收款之委任契約義務，並非不法行為，且原告受損原因
      乃起因於訴外人簡淑珍之侵占行為所致，被告並無對其為侵權行為。
  三、該「各金融機構收受國庫支票應行注意事項」係基於行政職權所發之行政命令，應符
      合行政法上法律保留原則及法律優先原則，而其目的主要在於保障付款人付款後如與
      執票人發生糾葛，付款人可立即查明委託提款人以資解決爭端，該注意事項所規定之
      限制付款方法，係因參考支票平行線制度之功能而設；況被告已將代收款項交付原告
      代理人，即已發生給付原告之效力，自非侵權行為，且該國庫支票係由訴外人簡淑珍
      持有，並非被告，原告應向訴外人簡淑珍追償，本件國庫支票發票人及付款人是否已
      對原告為清償，亦有疑義，是原告權利仍未喪失，自無損害可言；又系爭國庫支票背
      面蓋有原告委託訴外人葉瑞祺代刻之印章，基於票據文義性及無因性，被告僅為形式
      上審查，認該國庫支票由原告直接委由被告代收，雖款項係匯入訴外人簡淑珍帳戶，
      因簡淑珍為原告複代理人，被告所為亦係對原告為清償之給付，並無侵權及損害。
  四、又訴外人簡淑珍所以能持有該國庫支票，係基於訴外人葉瑞祺之公司財務及會計身分
      取得，而訴外人葉瑞祺依與原告之委任契約有權代領該國庫支票，係因原告未積極維
      護權益，未盡選任與監督責任而發生侵占情事，原告亦與有過失。
  五、原告與訴外人簡淑珍間關於侵占案件，依一般常情關於資金流向部分於偵查中應已查
      明，原告當時應已知悉，其迄八十九年五月十六日起訴時，應已逾侵權行為損害賠償
      請求權之消效時效二年。
參、證據：聲請訊問證人葉瑞祺、簡淑珍、黃秀玉，及調閱台灣南投地方法院八十九年度訴
字第二六０號刑事案卷。
丙、本院依職權向中央銀行函查所頒布「各金融機構收受國庫支票應行注意事項」之頒布依
    據、立法目的等資料。
    理      由
一、原告主張於八十四年間因委任訴外人葉瑞祺律師處理債權問題，台灣南投地方法院八十
    四年度執字第二○六六號強制執行事件中其得獲分配一百七十萬二千七百九十七元，即
    由該院通知代理人葉瑞祺律師、葉瑞祺則囑由其妻簡淑珍於八十六年四月二十三日向該
    院領取分配款，該分配款係以台灣銀行為發票人、指定受款人為原告、載明禁止背書轉
    讓、票號為Ｙ0000000號之劃有平行線同額國庫支票一紙為支付，詎訴外人葉瑞
    祺、簡淑珍夫妻竟共同意圖為自己不法之所有，簡淑珍於翌日持該支票前往經被告概括
    承受之台中市第三信用合作社林森分社，於支票背面盜蓋原告之印章為背書後，被告之
    承辦人員明知依「各金融機構收受國庫支票應行注意事項」第五條規定，該國庫支票經
    劃平行線並載有禁止背書轉讓時，不得背書委任金融業以外之他人取款，竟違反該規定
    而受訴外人簡淑珍所託，代為交換兌領該筆國庫支票票款後存入簡淑珍當日在該分社所
    開立之帳戶，使訴外人葉瑞祺、簡淑珍得以將該筆票款予以侵占入己，原告因此受有無
    法取得該筆票款之損害，爰基於民法第一百八十四條第二項規定，訴請被告賠償該筆票
    款之金額並加計遲延利息等語。被告則以該注意事項規定僅係行政命令，其將兌領票款
    匯入訴外人簡淑珍開立之帳戶，係因訴外人簡淑珍為原告之複代理人，且其並蓋用原告
    之印章而背書，被告既係受原告代理人之委託為兌領、清償，縱使違反上開注意事項規
    定，亦非不法侵權行為或致原告受有何損害，否則因原告與訴外人簡淑珍間有表見代理
    之情形，被告對簡淑珍所為清償效力仍及於原告本人，原告亦不受任何損害；況且，原
    告遭侵占之原因亦係其本身未盡選任與監督責任，原告亦與有過失等語，資為抗辯。
二、原告主張於八十四年間因委任訴外人葉瑞祺律師處理台灣南投地方法院八十四年度執字
    第二○六六號強制執行事件，該事件其得獲分配一百七十萬二千七百九十七元，經該院
    通知其代理人即訴外人葉瑞祺律師領取分配款後，葉瑞祺即囑由其妻簡淑珍於八十六年
    四月二十三日向該院領取分配款，由該院交付台灣銀行為發票人、指定受款人為原告、
    票號為Ｙ0000000號，同時劃有平行線並載明禁止背書轉讓之同額系爭國庫支票
    一紙交付訴外人簡淑珍，及訴外人葉瑞祺、簡淑珍夫妻共同意圖為自己不法之所有，由
    簡淑珍於翌日持該支票前往委託被告概括承受之台中市第三信用合作社林森分社，於支
    票背面蓋用原告印章為背書後，由被告該分社之承辦人員代為提示兌領該國庫支票票款
    ，經匯入訴外人簡淑珍所開立之帳戶後，且訴外人簡淑珍已因侵占該筆票款之行為，經
    台灣南投地方法院八十七年度訴字第二六０號刑事判決判處有期徒刑一年在案，訴外人
    葉瑞祺則通緝中之事實，為兩造所不爭執，並有台灣南投地方法院檢察署檢察官八十七
    年度偵字第三號起訴書、台灣南投地方法院八十七年度訴字第二六０號刑事判決書等影
    本各一份為證，自堪信為真實。
三、其次，原告主張被告受訴外人簡淑珍委託兌領該國庫支票，並將之匯入訴外人簡淑珍帳
    戶之行為，有違反「各金融機構收受國庫支票應行注意事項」第五條規定，並致原告受
    有損害而成立侵權行為之事實，就原告所主張之侵權行為損害賠償請求權，被告雖辯稱
    迄原告於八十九年五月十六日起訴時，該請求權已罹於二年消滅時效而消滅，惟按因侵
    權行為所生之損害賠償請求權，係自請求權人知有損害及賠償義務人時起，二年間不行
    使而消滅，民法第一百九十七條第一項前段定有明文；本件被告代為兌領該指定受款人
    為原告之系爭國庫支票方式，有無違反前開注意事項第五條關於劃平行線並載有禁止背
    書轉讓者，不得背書委任金融業以外之他人取款之規定一節，於偵查中原告均僅陳稱訴
    外人葉瑞祺、簡淑珍係偽刻其名義之印章加以提領，其於八十七年三月二十三日提出之
    補充告訴理由狀中，更陳述該國庫支票係經指名並禁止背書轉讓，如欲提領亦須由原告
    之銀行帳戶為之，顯然葉瑞祺等尚有冒用原告名義開戶之情形等語，有該偵查案卷節本
    影本一份在卷足憑，觀諸八十七年六月四日台灣南投地方法院檢察署檢察官起訴該案時
    ，亦認葉瑞祺等應係冒用原告名義冒領該分配款，有該起訴書影本一份可按，足見該刑
    事案件起訴時，原告尚未知悉被告有違反該注意事項規定之情形，原告既係於八十七年
    六月該刑事案件由台灣南投地方法院審理中始知悉該情，其於八十九年五月十六日提起
    本件訴訟時，該侵權行為損害賠償請求權自仍未罹於二年消滅時效，被告此部份所辯，
    並非有據。
四、再以，原告主張訴外人葉瑞祺、簡淑珍取得系爭劃有平行線並載明禁止背書轉讓之國庫
    支票後，訴外人簡淑珍即以自己之名義在被告林森分社開立帳戶，並盜用原告之印章於
    系爭國庫支票上背書後，由被告代為提示兌領票款，再將之匯入訴外人簡淑珍帳戶等情
    ，被告亦不爭執，並有前述偵查案卷節本所附該國庫支票及刑事判決書等影本各一份之
    記載內容可參，被告雖辯稱訴外人簡淑珍上開委託其代為提示兌領票款之行為，係基於
    原告代理人之地位，故其係基於受原告本人委任而代為提示兌領該國庫支票；然觀諸該
    國庫支票係由訴外人簡淑珍所自行開立帳戶之名義委託被告取款，且該國庫支票復有經
    原告背書之記載，無論被告認該原告之背書係轉讓與訴外人簡淑珍或僅係委任訴外人簡
    淑珍取款之意，於前者之情形，被告自係受訴外人簡淑珍委託始代為提示兌領，已難認
    訴外人簡淑珍係以原告代理人之地位委託被告取款，則被告主張該代為提示兌領及交付
    兌領取得票款之效力亦因代理關係而及於原告本人，原告未受有何損害云云，已無理由
    ；在後者之情形，訴外人簡淑珍仍係基於其本人已因原告該委任取款背書所取得之被背
    書人地位，以自己之名義據以行使該支票上之一切權利，且由該票款兌領後，被告係將
    該筆票款匯入簡淑珍之帳戶等情，亦難認簡淑珍有何向被告表示為原告代理人之意思而
    為上開行為者可言；因之，訴外人簡淑珍既係基於其自己之名義委託被告代為提示兌領
    該票款，更以為自己之意思而收受該筆票款，均難認其有何代理原告，或因簡淑珍之行
    為等而足以對原告發生表見代理之情形，原告與被告間即無由成立任何之委任關係，該
    筆票款更無從發生由被告交付與原告之效力，被告徒稱該筆票款交付與簡淑珍時，基於
    代理或表見代理關係，亦對原告發生清償效力，原告並未因之受有何損害云云，並無足
    採。
五、又以，被告辯稱原告曾委託訴外人葉瑞祺代收前述強制執行事件之款項，原告既同意由
    訴外人葉瑞祺代收，被告代為兌領並將該筆票款交付葉瑞祺之複代理人收受之行為，亦
    不致對原告造成任何實際損害等語，並以前開刑事判決書理由一亦載明斯旨為據；然而
    ，訴外人葉瑞祺與原告間該委託契約書第二條約定所指之代收款項權限，應僅指為處理
    各該事件之需得收受之款項，亦即收受該紙國庫支票而言，能否謂尚包括進而以訴外人
    葉瑞祺自己或其他有代理權人之名義，委託被告加以提示兌領之部分，已有可疑；抑且
    ，依該委託契約書第五條亦約明，須俟雙方結算後，訴外人葉瑞祺始得由代為受領之款
    項中逕行扣抵之意旨，訴外人簡淑珍委託被告兌領系爭國庫支票時原告尚未與之結算一
    節，復有該刑事判決書之內容可參，益見原告並未同意由訴外人葉瑞祺或其複代理人取
    得該筆票款，被告違反上開應行注意事項第五條規定，代非指定受款人之訴外人簡淑珍
    提示兌領該國庫支票，並將票款交付訴外人簡淑珍之行為，自足使該國庫支票所指定受
    款人即原告喪失該國庫支票所載票據權利，且此票據權利喪失之不利益，更非已經原告
    同意之情形，自難謂原告未受有實質損害。至於被告復辯稱在原告與被告間並未經由訴
    外人簡淑珍成立委託取款契約之情形下，原告對該國庫支票所載權利即未喪失，原告即
    無損害之部分，如前述，該國庫支票所表彰之票款權利，已因被告基於金融業者之身分
    ，依法向付款人即國庫提示兌領而取得，付款人基於系爭國庫支票所負之票款債務，即
    因此被告提示兌領、收受票款之行為而消滅，要不因被告有無受指定受款人或其他第三
    人之合法委任等如何取得該國庫支票之情由而有異，其稱該票據權利並未因其提示兌領
    而消滅，亦無理由。
六、按因故意或過失不法侵害他人之權利者，負損害賠償責任；違反保護他人之法律，致生
    損害於他人者，負損害賠償責任，民法第一百八十四條第一項前段、第二項定有明文，
    且此之法律乃指法規範，應包括習慣法、命令、規章等，並以其是否以保護個人權益為
    判斷標準，且此個人權益之保護亦得與一般公益並存。上開「各金融機構收受國庫支票
    應行注意事項」之規定，係中央銀行國庫局為督促各代庫機構適法兌付國庫支票，依該
    行所訂「中央銀行委託金融機構辦理國庫事務要點」第貳之七，及該行委託各金融機構
    辦理國庫事務（定型化）契約第一點約定所訂定，內容則係依據國庫法等相關法規及解
    釋而訂定，制定目的則在敘明國庫支票（含國庫專戶存款支票）與一般支票不同之規定
    ，俾便各金融機構收受時，據以先行審核以免未符規定遭退票，影響國庫支票之信譽，
    有中央銀行國庫局回函一份附卷供參，而觀諸該注意事項第五點後段關於國庫支票經劃
    平行線並載有禁止背書轉讓者，限存入受款人在金融機構之帳戶，不得背書委任金融業
    以外之他人取款之規定內容，如前述，此除係作為中央銀行委託各金融機構辦理國庫事
    務之約定內容，以規範各金融機構審核國庫支票之用，因受委託之金融機構即有依該要
    點之說明，須以將國庫支票存入受款人在該金融機構帳戶之方式處理之注意義務，自亦
    寓有依該注意事項之規範內容，對於劃有平行線並記載禁止背書轉讓之國庫支票權利行
    使方式，將發生不得背書委任金融業以外之他人取款之對外效力，此規範內容即有保護
    劃平行線並載明禁止背書轉讓國庫支票所指定之受款人，使該國庫支票不會遭第三人擅
    自背書轉讓後，以並非指定受款人名義委託代收金融機構而得兌領取得該國庫支票所表
    彰權利，進而保護受款人在該種國庫支票上之票據權利。是本件被告明知系爭國庫支票
    劃有平行線並記載禁止背書轉讓，卻違反上開注意事項第五點規定，而受非指定受款人
    之訴外人簡淑珍委託，代為提示兌領並交付票款與簡淑珍，被告違反上開保護他人法律
    之行為，並致該國庫支票之受款人即原告受有對該國庫支票所享有關於該一百七十萬二
    千七百九十七元之權利消滅之損害，二者間並有相當因果關係，被告自應負侵權行為損
    害賠償責任。至於被告所稱該損害係因訴外人葉瑞祺、簡淑珍之侵占行為所致云云，其
    二人之行為僅係發生損害結果之原因之一，並不因之使被告上述行為與發生損害結果間
    之因果關係不存在，此要屬該二人是否對原告另負有侵權行為損害賠償責任，而與被告
    應負之損害賠償責任間屬不真正連帶債務之問題。
七、末以，被告雖辯稱原告對訴外人葉瑞祺、簡淑珍未盡選任及監督之義務，亦與有過失云
    云，惟就原告有何應為且得為之選任、監督注意義務，卻疏未為之等情，被告均未能為
    具體說明或舉證以實其說，亦難認其所辯為可採。另就被告所稱原告與訴外人葉瑞祺間
    之報酬應為結算，將訴外人葉瑞祺對原告應負之侵權行為損害賠償責任與該報酬互相抵
    銷一事，要屬原告或訴外人葉瑞祺間是否各就所有之債權主張抵銷之問題，本件既無證
    據足認其等有何一方已為抵銷之意思表示，自難認被告對原告應負之侵權行為損害賠償
    責任範圍，有何將因與其為不真正連帶債務者發生部分清償效力而受影響者。
八、從而，原告基於侵權行為之規定，訴請被告給付壹佰柒拾萬貳仟柒佰玖拾柒元，及自起
    訴狀繕本送達翌日即民國八十九年六月九日起至清償日止，按週年利率百分之五計算之
    遲延利息，為有理由，應予准許。
九、本件事證已臻明確，兩造其餘主張及所提證據與本院上開論斷無涉或無違，不予贅述。
十、兩造陳明願供擔保以代釋明，聲請宣告假執行或免為假執行，均無不合，茲分別酌定相
    當之擔保金額，予以准許。
十一、本件原告之訴為有理由，依民事訴訟法第七十八條、第三百九十條第二項、第三百九
      十二條，判決如主文。
中        華        民        國   九十     年      三       月     三十      日
                                臺灣臺中地方法院民事第一庭
~B法      官  林麗真
右為正本係照原本作成
如對本判決上訴，須於判決送達後廿日內向本院提出上訴狀
中        華        民        國   九十     年      三       月    二十九     日
~B法院書記官


司法院資訊處製作；財團法人民間司法改革基金會備份。
